臺灣高等法院刑事判決
110年度上易字第532號
上  訴  人  臺灣士林地方檢察署檢察官
被      告  林研鈺



上列上訴人因被告違反毒品危害防制條例案件，不服臺灣士林地
方法院109年度審易字第1678號，中華民國109年12月30日第一審
判決（起訴案號：臺灣士林地方檢察署109年度毒偵字第229號）
，提起上訴，本院判決如下：
    主  文
上訴駁回。
    理  由
一、公訴意旨略以：被告甲○○基於施用第二級毒品甲基安非他命
    之犯意，於民國108年12月9日晚間9時55分許，在新北市○○
    區○○里○○○00號住所，以將甲基安非他命置於玻璃球內加熱
    ，吸食所產生煙霧之方式，施用第二級毒品甲基安非他命。
    因認被告所為係涉犯毒品危害防制條例第10條第2 項之施用
    第二級毒品罪嫌等語。
二、按起訴之程序違背規定者，應諭知不受理之判決，並得不經
    言詞辯論為之，刑事訴訟法第303條第1款、第307條分別定
    有明文，且依同法第364條規定，於第二審之審判準用之。
    又此所稱之起訴程序違背規定，係指檢察官提起公訴之訴訟
    行為於程序上有違法律之規定而言。而提起公訴之訴訟行為
    是否於程序上有違法律規定，原則上固以起訴時所存在之事
    項及法律規定為判斷，惟檢察官起訴後始發生之情事變更事
    由，致法院不能為實體審理者，亦屬「起訴之程序違背規定
    」（最高法院109年度台上字第3826號判決意旨參照）。
三、經查：
㈠依下列說明，毒品危害防制條例（下稱毒品條例）第20條第3項
  所規定之「3年後再犯」，係指本次再犯（不論毒品條例修正
  前、後）距最近1次觀察、勒戒或強制戒治執行完畢釋放已逾3
  年者，不因其間有無犯施用毒品罪經起訴、判刑或執行而受影
  響：
⒈87年5月20日毒品條例公布施行後之刑事政策，對於施用毒品者
  ，已揚棄純粹的犯罪觀，雖強調「除刑不除罪」之理念，認為
  施用毒品者具有「病患性犯人」之特質，惟囿於當時戒治及醫
  療體系均不完整、專業人員欠缺且戒毒知識尚有不足，社會大
  眾仍視施用毒品者為「犯人」而非「病患」，暨相關戒毒及事
  後之追蹤、輔導配套措施亦不完備，其刑事政策明顯將施用毒
  品者偏向「犯人」身分處理，導致監獄人滿為患，且施用毒品
  人口不減反增。為此，戒毒政策不得不改弦易轍，開始正視施
  用毒品者實屬「病患」之特質。先於97年新增毒品條例第24條
  附命完成戒癮治療緩起訴制度，確立「附命完成戒癮治療緩起
  訴處分」及「觀察、勒戒或強制戒治」雙軌治療模式。本次10
  9年1月15日修正公布、同年7月15日施行之毒品條例第20條第3
  項及第23條第2項，雖僅將原條文之再犯期間由「5年」改為「
  3年」，惟鑑於將施用毒品者監禁於監獄內，僅能短期間防止
  其接觸毒品，因慣用毒品產生之「心癮」根本無法根除，並慮
  及毒品條例施行多年累積之戒毒經驗及實效，暨逐步擴充之醫
  療、戒癮機構、專業人力、社區支援系統等資源，尤以本次毒
  品條例第24條修正，擴大檢察官對施用毒品者附條件緩起訴處
  分之範圍，使其能視個案具體情形給予適當多元社區處遇。本
  次修正後對於施用毒品者之思維，自應與時俱進，擺脫以往側
  重於「犯人」身分之處罰，著重其為「病患」之特質，並以「
  治療」疾病為出發點，重新評價前揭所謂「3年後再犯」之意
  義。
⒉毒品戒除不易，須經長期且持續之治療，施用毒品者既被視為
  「病患性犯人」，最佳處遇方式即為治療。對於施用毒品者之
  治療方式，有機構外之處遇（如自行赴醫院戒癮、附命完成戒
  癮治療緩起訴處分等），或機構內之觀察、勒戒或強制戒治；
  至對施用毒品者科以刑罰，無非在運用刑罰之一般預防功能以
  嚇阻毒品之施用。監獄為執行場所而非戒癮專責機構，針對施
  用毒品者及其再犯之特性，法務部於106年12月5日頒訂之「科
  學實證之毒品犯處遇模式計畫」，目的即是積極引進地區醫療
  體系之協助，提供毒癮戒治，落實社區追蹤輔導及治療之銜接
  ，俾修復創傷、預防再犯。惟刑罰因涉及人身自由之基本權，
  故於施用毒品初犯時皆以傳統之機構外或機構內處遇方式治療
  ，如再施用毒品時，始科以刑事責任。而當刑罰處遇仍不能有
  效幫助施用毒品者改善惡習時，即表示無法以此方式發揮治療
  效果，若繼續施以刑罰只具懲罰功能，不僅無法戒除毒癮，更
  漸趨與社區隔離，有礙其復歸社會。基於憲法應保障人民之生
  存權，及根據每個國民生存照顧需要提供基本給付之理念，為
  協助施用毒品者戒除毒癮復歸社會，對於經監獄監禁處遇後仍
  再犯之施用毒品者，更應恢復以機構內、外之治療協助其戒除
  毒癮。此即本次修正毒品條例第20條第3項關於施用毒品者所
  謂「3年後再犯」係何所指之立法真諦。除檢察官優先適用第2
  4條命附條件緩起訴處分處遇（不論幾犯，亦無年限）外，對
  於施用毒品初犯者，應適用第20條第1項、第2項為機構內之觀
  察、勒戒或強制戒治；若於上開機構內處遇執行完畢釋放後，
  於「3年內再犯」者，依第23條第2項規定，應依法追訴；倘於
  「3年後再犯」自應再回歸到傳統醫療體系機構內重為觀察、
  勒戒或強制戒治之治療。是對於戒除毒癮不易者，唯有以機構
  內、外處遇及刑事制裁等方式交替運用，以期能控制或改善其
  至完全戒除毒癮。
⒊綜上所述，對於毒品條例第20條第3項及第23條第2項所謂「3年
  後（內）再犯」，自應跳脫以往窠臼，以「3年」為期，建立
  「定期治療」之模式。其規定中所謂「3年後再犯」，只要本
  次再犯（不論修正施行前、後）距最近一次觀察、勒戒或強制
  戒治執行完畢釋放已逾3年者，即該當之，不因其間有無犯施
  用毒品之罪經起訴、判刑或執行而受影響。此項結論，亦經最
  高法院大法庭著有109年度台上大字第3826號裁定可資參照，
  業已改變最高法院95年度第7次及97年度第5次刑事庭會議為統
  一法律見解所採之決議意旨。　
㈡依下列說明，本次毒品條例修正施行前，已繫屬於法院之施用
  毒品案件，倘符合上揭「3年後再犯」之情形者，因有上開法
  律規定與實務見解改變之情事變更事由，起訴程序即屬違背規
  定，法院應諭知不受理之判決：　
⒈本次修正，對於施用毒品者強調「治療勝於處罰」、「醫療先
  於司法」之刑事政策，強化觀察、勒戒或強制戒治處分、命附
  條件緩起訴處遇措施與監禁刑罰間之交替運用，使之相互輔助
  補充，剛柔並濟，力助施用毒品者重生。又衡酌機構外之命附
  條件緩起訴處遇相較於機構內之觀察、勒戒及強制戒治而言，
  前者乃結合醫師、觀護人、社工心理諮商等不同領域之專業人
  員參與之治療措施，目的除在戒除施用毒品者身癮、心癮外，
  並使其能經由於機構外之社會參與及接觸，重新塑造生活紀律
  ，改變病態行為，以達治療「病患性犯人」之效果；相較於後
  者於勒戒處所、戒治處所內之觀察、勒戒或強制戒治而言，仍
  不失為監禁治療，且其管理人員均為監所矯正人員，各處所之
  資源多寡、專業人才比例又不盡相同，未能跳脫「收容」功能
  大於「戒治」之刑罰樣貌。縱為屢犯施用毒品罪之成癮慣犯，
  倘其本次再犯後已自行赴醫療機構為戒癮或替代治療，並顯具
  成效，無論此次距最近一次觀察、勒戒或強制戒治執行完畢釋
  放是否已逾3年，於新修正毒品條例第24條尚未施行前，檢察
  官仍非不得視其個案情形為「附命完成戒癮治療緩起訴處分」
  ，毋庸逕向法院聲請觀察、勒戒甚而追訴處罰之必要，俾節省
  有用資源。
⒉法院於解釋、適用本次毒品條例上開修正條文時，允宜遵循醫
  療專業及刑事政策，保障施用毒品者為病患性犯人之健康權，
  兼顧保護社會安全及恪遵正當法律程序，確保法治國公平法院
  之具體實現。又本於權力分立原則，法院對檢察官職權行使，
  應予以尊重，雖非謂不得為適度之司法審查，惟對於施用毒品
  者本次所犯如距最近一次觀察、勒戒或強制戒治執行完畢釋放
  後，已逾3年者，檢察官既得本於立法者所賦與之職權裁量是
  否聲請法院裁定觀察、勒戒或為命附條件（現行法僅能附命完
  成戒癮治療）緩起訴處分之多元化處遇，即聲請法院裁定機構
  內之觀察、勒戒並非檢察官所得採取之唯一途徑，法院自不宜
  僭越檢察官之職權，逕對施用毒品者裁定應予觀察、勒戒或強
  制戒治。
⒊至本次修正後之毒品條例第35條之1第2款固然規定：「審判中
  之案件，由法院或少年法院（地方法院少年法庭）依修正後規
  定處理；依修正後規定應為不起訴處分或不付審理之裁定者，
  法院或少年法院（地方法院少年法庭）應為免刑之判決或不付
  審理之裁定」，法文似指明依修正後規定檢察官「應」為不起
  訴處分者，法院即應為免刑之判決；亦即法院應為免刑判決之
  前提，乃在於檢察官依修正後規定「應」為不起訴處分之此一
  要件。然則，依毒品條例規定，檢察官為不起訴處分者，僅限
  於被告經觀察、勒戒或強制戒治執行完畢之情形，但依本次修
  正之毒品條例，於被告符合「3年後再犯」之情形者，檢察官
  除得向法院聲請對被告為機構內之治療處遇外（即觀察、勒戒
  或強制戒治，並於執畢後為不起訴處分），亦得逕對被告為機
  構外之治療處遇（依現行規定即為附命完成戒癮治療之緩起訴
  處分），是以檢察官依法有其多元化之裁量權，依修正後規定
  ，並非僅能向法院聲請裁定觀察、勒戒或強制戒治，檢察官亦
  有可能逕為附命完成戒癮治療之緩起訴處分，即不當然有所謂
  「應」為不起訴處分之情形，自無從得出上開法文所稱「（檢
  察官）依修正後規定『應』為不起訴處分」之前提；而此項前提
  要件既無法成就，自無法進一步引出法院應為免刑判決之結論
  ，上揭毒品條例第35條之1第2款後段即無適用之餘地，其理至
  為灼然。再者，本款之立法說明雖謂：「若該等案件於修正施
  行前已繫屬於法院或少年法院（地方法院少年法庭）者，『為
  求程序之經濟，法院或少年法院（地方法院少年法庭）應依修
  正施行後之規定處理，即應依職權為觀察、勒戒或強制戒治之
  裁定』」等語，似欲透過立法說明由法院逕依職權裁定觀察、
  勒戒或強制戒治，以替代第20條第1項、第2項所定應由檢察官
  提出觀察、勒戒或強制戒治之聲請。然此立法說明業已逾越毒
  品條例第35條之1第2款後段之明文範疇，違反法律保留原則，
  且基於尊重檢察官之裁量權，並保障施用毒品者能獲得妥適並
  完善治療或其他有利戒毒途徑處遇之機會，本於合憲性之解釋
  原則，自應由檢察官視個案情形為適當之裁量權行使，當不能
  僅「為求程序之經濟」即可便宜行事，此除紊亂法院與檢察官
  之體制、權責之外，亦剝奪審判中被告於本次修正後接受適當
  處遇之機會，不無差別待遇而有違憲法平等原則之虞。故上揭
  立法說明一律要求法院應依職權裁定觀察、勒戒或強制戒治，
  既法無明文，且有違憲法平等原則之虞。
⒋綜上所述，本次毒品條例修正施行前，檢察官已起訴繫屬於法
  院之施用毒品案件，依毒品條例第35條之1第2款前段規定，應
  逕依修正後規定處理。倘符合上揭「3年後再犯」之情形者，
  依本次修正後之毒品條例第20條第3項、現行第24條等規定，
  即應由檢察官基於一次性之整體規劃而重啟治療處遇程序，視
  個案情形，是否適合「觀察、勒戒或強制戒治」或給予「附命
  完成戒癮治療緩起訴處分」之機會，自不得追訴處罰；而因有
  上開法律規定與實務見解改變之情事變更事由，檢察官前所為
  之起訴程序即屬違背規定，法院自應諭知不受理之判決（相同
  旨趣，參見最高法院109年度台上字第3826號判決意旨）。
四、本案被告被訴施用第二級毒品案件，係於前揭法律修正109
    年7月15日施行前之109年4月16日繫屬於原審法院，有臺灣
    士林地方檢察署109年4月16日士檢家維109毒偵229字第1099
    016572號函上原審法院收文戳章在卷可憑（見原審法院109 
    年度審易字第694卷第5頁）；又被告前因施用毒品案件，經
    原審法院以99年度毒聲字第130號裁定送勒戒處所觀察、勒
    戒後，認無繼續施用毒品之傾向，於99年6月30日執行完畢
    釋放出所，並由臺灣士林地方檢察署檢察官以99年度毒偵字
    第269號為不起訴處分確定，被告其後雖有因施用毒品案件
    經法院判處罪刑確定及執行完畢之情形，但迄於本案被告再
    犯施用毒品案件前，並無再受觀察、勒戒或強制戒治等保安
    處分之裁判及執行，期間亦未受「附命緩起訴」，此有本院
    被告前案紀錄表在卷可考（見本院卷第25至32頁)；檢察官
    起訴被告本案犯施用第二級毒品之行為時間，係於108年12
    月9日晚間9時55分許，距其最後1次觀察勒戒或強制戒治執
    行完畢時間（99年6月30日)，已逾3年，核屬毒品條例第20
    條第3項所規定之「3年後再犯」，不因被告於其間曾先後多
    次因犯施用毒品罪，經起訴、判刑或執行而受影響。揆諸前
    開說明，本件於本次毒品條例修正施行後，應由檢察官重啟
    處遇程序，不得對被告追訴處罰，檢察官前所為之起訴，因
    上開法律規定與實務見解改變之情事變更事由，其程序即屬
    違背規定，依刑事訴訟法第303條第1款規定，自應諭知不受
    理判決。原審本於同上見解，諭知本件公訴不受理，核其適
    用法律並無違誤。　　　　
五、檢察官上訴意旨略以：毒品條例部分條文於109年1月15日修
    正公布，並於109年7月15日施行。修正後該條例第20條第3
    項規定：「依前項規定為觀察、勒戒或強制戒治執行完畢釋
    放後，三年後再犯第十條之罪者，適用前二項之規定」，對
    於具體案件新舊法如何適用，增訂該條例第35條之1之過渡
    條款，以杜爭議。其就審判中之案件，於第2款規定：「本
    條例中華民國一百零八年十二月十七日修正之條文施行前犯
    第十條之罪之案件，於修正施行後，依下列規定處理：……二
    、審判中之案件，由法院或少年法院（地方法院少年法庭）
    依修正後規定處理；依修正後規定應為不起訴處分或不付審
    理之裁定者，法院或少年法院（地方法院少年法庭）應為免
    刑之判決或不付審理之裁定。」此皆為求程序經濟之過渡條
    款規定，核屬立法形成，且無違反憲法基本原則。基此，犯
    施用毒品罪，觀察、勒戒或強制戒治執行完畢釋放後，3年
    後再犯施用毒品罪者，即應適用觀察、勒戒及強制戒治之規
    定，而就修正施行前犯此類施用毒品罪之審判中案件，於修
    正施行後，法院自應依修正後之規定處理。從而，事實審據
    此依職權為觀察、勒戒之裁定，自無違誤可指；又起訴程序
    是否違背規定，係以案件起訴並繫屬於法院之時點為判斷標
    準，只要起訴時合於法律規定，縱嗣後因法律變更致使法院
    須為不同處理，仍無從反推檢察官之起訴違背規定，最高法
    院109年台抗字第1740號刑事裁定可資參照。經查，本案係
    於毒品危害防制條例修正施行前繫屬於原審法院，斯時修正
    後之該條例尚未施行，則檢察官依當時有效之規定，認被告
    行為構成犯罪，而將之提起公訴，自屬合法而無起訴程序違
    背規定，原審判決逕認本件檢察官起訴程序違背規定，似有
    判決違背法令之違誤；又毒品條例第35條之1立法理由載明
    ：「關於具體案件適用新舊法之說明如下：若該等案件於修
    正施行前已繫屬於法院或少年法院（地方法院少年法庭）者
    ，為求程序之經濟，法院或少年法院（地方法院少年法庭）
    應依修正施行後之規定處理，即應依職權為觀察、勒戒或強
    制戒治之裁定。依修正施行後之規定，受觀察、勒戒人無繼
    續施用傾向者或強制戒治期滿後，應為不起訴處分或不付審
    理之裁定者，法院或少年法院（地方法院少年法庭）應為免
    刑之判決或不付審理之裁定。」而本案係於修正後之毒品危
    害防制條例施行前提起公訴並繫屬於原審法院，揆諸上開立
    法理由，原審判決亦應逕為觀察勒戒裁定，尚非逕為不受理
    判決。且附命完成戒癮治療之緩起訴處分，係屬檢察官於偵
    查中之職權，犯施用第一、二級毒品之罪者，檢察官於偵查
    中本會裁量被告應以毒品危害防制條例第24條附命完成戒癮
    治療之緩起訴處分抑或以同條例第10條提起公訴，是若檢察
    官選擇提起公訴時，應認檢察官已審酌裁量權，然原審判決
    逕認檢察官尚須依職權裁量是否聲請法院觀察、勒戒或為命
    附條件之緩起訴處分，而不適用毒品危害防制條例第35條之
    1規定，顯係逾越法律文義，而有判決違背法令之違誤等語
    。惟查：
㈠毒品危害防制條例第35條之1第2款之立法說明似欲透過立法說
  明由法院逕依職權裁定觀察、勒戒或強制戒治，以替代第20條
  第1項、第2項所定應由檢察官提出觀察、勒戒或強制戒治之聲
  請。然此立法說明業已逾越毒品條例第35條之1第2款後段之明
  文範疇，違反法律保留原則，且依本次修正之毒品危害防制條
  例，於被告符合「3年後再犯」之情形者，檢察官除得向法院
  聲請對被告為機構內之治療處遇外（即觀察、勒戒或強制戒治
  ，並於執畢後為不起訴處分），亦得逕對被告為機構外之治療
  處遇（依現行規定即為附命完成戒癮治療之緩起訴處分），是
  以檢察官依法有其多元化之裁量權，依修正後規定，並非僅能
  向法院聲請裁定觀察、勒戒或強制戒治，檢察官亦有可能逕為
  附命完成戒癮治療之緩起訴處分，基於尊重檢察官之裁量權，
  並保障施用毒品者能獲得妥適並完善治療或其他有利戒毒途徑
  處遇之機會，本於合憲性之解釋原則，自應由檢察官視個案情
  形為適當之裁量權行使，當不能僅「為求程序之經濟」即可便
  宜行事，此除紊亂法院與檢察官之體制、權責之外，亦剝奪審
  判中被告於本次修正後接受適當處遇之機會，不無差別待遇而
  有違憲法平等原則之虞，故上揭立法說明雖要求法院應依職權
  裁定觀察、勒戒或強制戒治，惟法無明文，且有違反平等原則
  之虞，檢察官執此指摘原審判決不當，難認有據。
㈡從而，本案係於毒品條例修正施行前，檢察官已起訴繫屬於法
  院之施用毒品案件，依毒品危害防制條例第35條之1第2款前段
  規定，應逕依修正後規定處理，又被告符合上揭「3年後再犯
  」之情形者，已如前述，依本次修正後之毒品條例第20條第3
  項、現行第24條等規定，即應由檢察官基於一次性之整體規劃
  而重啟治療處遇程序，視個案情形，是否適合「觀察、勒戒或
  強制戒治」或給予「附命完成戒癮治療緩起訴處分」之機會，
  法院當不能「為求程序之經濟」便宜行事，而應嚴守程序上之
  正義，尊重檢察官之裁量權，並保障施用毒品者能獲得妥適且
  完善治療或其他有利戒毒途徑處遇之機會，由檢察官重啟處遇
  程序。
㈢本案係於109年4月16日即毒品條例修正施行前即繫屬於原審法
  院，有臺灣士林地方檢察署109年4月16日士檢家維109毒偵229
  字第1099016572號函上原審法院收文戳章在卷可憑（見原審法
  院109 年度審易字第694卷第5頁），顯見檢察官尚未及適用修
  正後毒品條例之規定裁量是否聲請法院裁定觀察、勒戒或為命
  附條件（現行法僅能附命完成戒癮治療）緩起訴處分之多元化
  處遇，法院自不能僭越檢察官之職權，逕對被告裁定應予觀察
  、勒戒，此經說明如前，是檢察官上訴意旨認原審應自為觀察
  勒戒之裁定乙節，即無從憑採。法院就法律之解釋或補充，乃
  依各種解釋方法或填補法律漏洞之補充原則，本於法律確信之
  基礎下，所為職權之適法行使，故法院對毒品條例之適用或解
  讀，本不受立法說明或主管機關相關意見之拘束；上訴意旨所
  引最高法院裁定意旨，亦屬個案具體審酌之結果，並不當然拘
  束本案，是檢察官前開主張，自無可採；原審判決詳為說明，
  以檢察官起訴程序違背規定，適用刑事訴訟法第303條第1款、
  第307條等規定，逕為不受理判決，經核並無違誤，檢察官執
  前詞提起上訴，為無理由，爰不經言詞辯論，逕予駁回其上訴
  。
㈣至被告被訴本案犯行是否符合毒品條例第20條、第23條及現行
  有效之修正前毒品條例第24條等規定，檢察官仍得本於職權，
  具體審酌個案情節，裁量聲請法院裁定觀察、勒戒或為附命完
  成戒癮治療之緩起訴處分，抑或為其他適法處理，附此敘明。
六、據上論斷，應依刑事訴訟法第368條、第372條，判決如主文
    。
本案經檢察官柯怡如提起公訴，檢察官謝幸容提起上訴。
中　　華　　民　　國　　110 　年　　3 　　月　　18　　日
                  刑事第十八庭  審判長法  官  何俏美
                                      法  官  陳海寧
                                      法  官  葉乃瑋
以上正本證明與原本無異。
不得上訴。
                                      書記官  程欣怡
中　　華　　民　　國　　110 　年　　3 　　月　　19　　日